---
title: "O mesmo modelo em tidymodels"
subtitle: "Lasso e floresta aleatória para a oferta de ônibus da SPTrans"
author: "Lab 2: Prática Avançada em Data Science e Visualização, PADS Insper"
lang: pt-BR
format:
  html:
    toc: true
    toc-depth: 2
    code-tools: true
    embed-resources: true
    theme: cosmo
execute:
  warning: false
  message: false
---

::: {.callout-note}
## Documento irmão

Este arquivo tem um par idêntico em Python, `sklearn.qmd`. Mesma pergunta,
mesmos dados, mesmos dois modelos, mesma sequência de seções. A ideia é abrir os
dois lado a lado e ler a mesma etapa nas duas linguagens.

Os números não batem na casa decimal entre os dois documentos: os geradores de
números aleatórios de R e Python são diferentes, então a divisão treino e teste
não é exatamente a mesma. A ordem de grandeza e a conclusão são.
:::

## A pergunta e os dados

Queremos prever o **headway**: o intervalo programado entre dois ônibus da mesma
linha, em segundos. Cada registro é uma combinação de linha, sentido e faixa
horária, montada a partir do GTFS da SPTrans cruzado com a API Olho Vivo.

```{r}
#| label: pacotes
library(tidymodels)
library(readr)
library(dplyr)

set.seed(42)
tidymodels_prefer()
```

```{r}
#| label: dados
dados <- read_csv("dados/viagens.csv.gz", show_col_types = FALSE)

numericas <- c(
  "hora_inicio", "n_paradas", "extensao_km", "duracao_min",
  "velocidade_kmh", "paradas_por_km", "dist_centro_origem_km",
  "dist_centro_destino_km", "n_linhas_origem", "n_linhas_destino",
  "pct_paradas_corredor"
)
categoricas <- c(
  "periodo_dia", "tipo_dia", "sentido", "area_operacao",
  "tipo_linha", "corredor_principal"
)

dados <- dados |>
  select(route_id, headway_seg, all_of(numericas), all_of(categoricas)) |>
  mutate(across(all_of(categoricas), as.factor))

glue::glue(
  "{format(nrow(dados), big.mark = '.')} registros | ",
  "{n_distinct(dados$route_id)} linhas de ônibus"
)
mean(is.na(dados$corredor_principal))
```

Repare no `as.factor`: em R basta declarar que a coluna é categórica e o resto
do ecossistema entende. Em Python, o `OneHotEncoder` recusa uma coluna que
misture `int` e `str`, e é preciso converter na mão depois de ler o CSV.

## Divisão treino e teste, por grupo

Cada linha de ônibus aparece cerca de 30 vezes, uma por faixa horária. Se a
mesma linha cair nos dois lados, o modelo decora a linha em vez de aprender o
padrão de oferta. Por isso a divisão é **por grupo**.

```{r}
#| label: split
divisao <- group_initial_split(dados, group = route_id, prop = 0.75)
treino <- training(divisao)
teste <- testing(divisao)

dobras <- group_vfold_cv(treino, group = route_id, v = 5)

glue::glue(
  "treino: {nrow(treino)} registros de {n_distinct(treino$route_id)} linhas\n",
  "teste:  {nrow(teste)} registros de {n_distinct(teste$route_id)} linhas"
)
```

Uma diferença de forma: aqui o `group_initial_split()` devolve **um objeto** de
onde saem treino e teste; o `GroupShuffleSplit` do Python devolve índices, e é
você quem fatia. E o `route_id` viaja **dentro** do `data.frame`, enquanto em
Python o vetor `groups` viaja por fora e precisa ser passado em toda chamada.

## A receita

```{r}
#| label: receita
receita <- recipe(headway_seg ~ ., data = treino) |>
  update_role(route_id, new_role = "id") |>
  step_impute_median(all_numeric_predictors()) |>
  step_normalize(all_numeric_predictors()) |>
  step_unknown(all_nominal_predictors()) |>
  step_novel(all_nominal_predictors()) |>
  step_other(all_nominal_predictors(), threshold = 0.005) |>
  step_dummy(all_nominal_predictors()) |>
  step_zv(all_predictors())

receita
```

Quatro decisões que valem para os dois modelos:

- **mediana** para o que falta nas numéricas, porque resiste a valor extremo;
- **padronizar**, porque o lasso penaliza coeficiente e sem escala comum ele
  castiga quem tem unidade grande. A floresta não precisa disso, mas não se
  incomoda;
- **categoria explícita** para o que falta nas categóricas (`step_unknown`), em
  vez de descartar a linha. Ficar sem corredor é informação;
- **agrupar categoria rara** (`step_other`) e aceitar categoria nova
  (`step_novel`), porque em produção aparece linha que não existia.

::: {.callout-tip}
## Duas diferenças escondidas na receita

Esta receita termina com **44 colunas** e a do Python, com o mesmo dado,
termina com **62**. Duas causas somadas:

**`step_dummy()` cria k menos 1 colunas**, deixando um nível como referência,
que é o que uma regressão espera. O `OneHotEncoder` do Python cria as k, a menos
que você peça `drop="first"`. Isso explica **6** colunas, uma por variável
categórica.

**`step_other()` agrupa por proporção** (`threshold = 0.005`, ou seja 139 dos
27.768 registros de treino), enquanto o `min_frequency` do `OneHotEncoder`
agrupa por contagem absoluta (20 registros). O corte daqui é sete vezes mais
agressivo, e explica as outras **12** colunas:

| variável | níveis | Python (`min_frequency=20`) | R (`step_other` + `step_dummy`) |
| --- | --- | --- | --- |
| `periodo_dia` | 5 | 5 | 4 |
| `tipo_dia` | 4 | 4 | 3 |
| `sentido` | 2 | 2 | 1 |
| `area_operacao` | 12 | 12 | 11 |
| `tipo_linha` | 20 | 20 | **7** |
| `corredor_principal` | 8 | 8 | 7 |
| **colunas categóricas** | | **51** | **33** |
| mais 11 numéricas | | **62** | **44** |

Quase toda a diferença está em `tipo_linha`, que tem 20 níveis: 13 deles não
chegam a 139 registros e viram um `other` só. Nenhum dos dois comportamentos
está errado; o errado seria não saber que a receita juntou treze categorias
numa.
:::

::: {.callout-tip}
## Ordem importa

`step_normalize()` vem **antes** de `step_dummy()`. Se viesse depois,
`all_numeric_predictors()` pegaria também as dummies recém-criadas e
padronizaria colunas de zero e um. Em Python o problema não existe, porque cada
caminho do `ColumnTransformer` recebe a sua própria lista de colunas.

O `update_role()` também não tem equivalente direto: ele diz que `route_id` está
no `data.frame` mas não é preditor. Em Python isso se resolve simplesmente não
colocando a coluna em `X`.
:::

```{r}
#| label: espiar-receita
espiada <- receita |> prep() |> bake(new_data = NULL)
glue::glue("{ncol(espiada) - 2} colunas depois do pré-processamento")
names(espiada)[1:12]
```

::: {.callout-warning}
Esse `prep()` acima é só para **olhar** o resultado. Ele não é usado no ajuste:
quem vai chamar `prep()` na receita é o `workflow()`, dentro de cada dobra da
validação cruzada. Rodar a receita na base inteira antes de dividir é o
vazamento mais comum que existe.
:::

## Modelo 1: lasso

```{r}
#| label: lasso
especificacao_lasso <- linear_reg(penalty = tune(), mixture = 1) |>
  set_engine("glmnet") |>
  set_mode("regression")

fluxo_lasso <- workflow() |>
  add_recipe(receita) |>
  add_model(especificacao_lasso)

grade_lasso <- tibble(penalty = c(0.1, 1, 10, 100))

resultado_lasso <- tune_grid(
  fluxo_lasso,
  resamples = dobras,
  grid = grade_lasso,
  metrics = metric_set(mae, rmse, rsq_trad)
)

melhor_lasso <- select_best(resultado_lasso, metric = "mae")
melhor_lasso

collect_metrics(resultado_lasso) |>
  filter(.metric == "mae") |>
  select(penalty, mean, std_err)
```

O `mixture = 1` é o que faz do `linear_reg()` um lasso: mistura pura de L1. Com
`mixture = 0` seria ridge, e entre 0 e 1, elastic net. Em Python são três
classes diferentes (`Lasso`, `Ridge`, `ElasticNet`).

O lasso zera coeficiente, então ele também seleciona variável:

```{r}
#| label: coeficientes
lasso_final <- fluxo_lasso |>
  finalize_workflow(melhor_lasso) |>
  fit(data = treino)

coeficientes <- lasso_final |>
  extract_fit_parsnip() |>
  tidy() |>
  filter(term != "(Intercept)") |>
  mutate(tamanho = abs(estimate)) |>
  arrange(desc(tamanho))

glue::glue(
  "{sum(coeficientes$estimate == 0)} de {nrow(coeficientes)} ",
  "coeficientes foram zerados pelo lasso"
)

coeficientes |> select(term, estimate) |> head(10)
```

## Modelo 2: floresta aleatória

```{r}
#| label: floresta
especificacao_floresta <- rand_forest(trees = 200, min_n = tune()) |>
  set_engine("ranger", seed = 42) |>
  set_mode("regression")

fluxo_floresta <- workflow() |>
  add_recipe(receita) |>
  add_model(especificacao_floresta)

resultado_floresta <- tune_grid(
  fluxo_floresta,
  resamples = dobras,
  grid = tibble(min_n = c(5, 20)),
  metrics = metric_set(mae, rmse, rsq_trad)
)

melhor_floresta <- select_best(resultado_floresta, metric = "mae")
melhor_floresta

floresta_final <- fluxo_floresta |>
  finalize_workflow(melhor_floresta) |>
  fit(data = treino)
```

Repare que **a receita é a mesma**. Trocar de modelo trocou o `add_model()` e a
grade. É exatamente o que acontece do outro lado, trocando um passo do
`Pipeline` e o dicionário do grid.

`min_n` no R é `min_samples_leaf` no Python, e `trees` é `n_estimators`. Os
nomes dos hiperparâmetros são a parte mais chata da tradução: o `parsnip`
padroniza os nomes entre motores, e o scikit-learn usa o nome de cada
implementação.

## Comparação no teste

```{r}
#| label: comparacao
metricas <- metric_set(mae, rmse, rsq_trad)

avaliar <- function(nome, ajustado) {
  bind_rows(
    treino |>
      mutate(.pred = predict(ajustado, treino)$.pred) |>
      metricas(truth = headway_seg, estimate = .pred) |>
      mutate(particao = "treino"),
    teste |>
      mutate(.pred = predict(ajustado, teste)$.pred) |>
      metricas(truth = headway_seg, estimate = .pred) |>
      mutate(particao = "teste")
  ) |>
    mutate(modelo = nome)
}

mediana_treino <- median(treino$headway_seg)

baseline <- bind_rows(
  treino |>
    mutate(.pred = mediana_treino) |>
    metricas(truth = headway_seg, estimate = .pred) |>
    mutate(particao = "treino"),
  teste |>
    mutate(.pred = mediana_treino) |>
    metricas(truth = headway_seg, estimate = .pred) |>
    mutate(particao = "teste")
) |>
  mutate(modelo = "baseline (mediana)")

resultados <- bind_rows(
  baseline,
  avaliar("lasso", lasso_final),
  avaliar("floresta", floresta_final)
) |>
  select(modelo, particao, .metric, .estimate) |>
  tidyr::pivot_wider(names_from = .metric, values_from = .estimate)

resultados |> mutate(across(where(is.numeric), \(x) round(x, 3)))
```

```{r}
#| label: fig-comparacao
#| fig-cap: "Erro médio absoluto no teste, em minutos."
resultados |>
  filter(particao == "teste") |>
  ggplot(aes(x = reorder(modelo, -mae), y = mae / 60)) +
  geom_col(fill = "#2c7fb8") +
  coord_flip() +
  labs(
    title = "Lasso, floresta e o chute constante",
    subtitle = "Menor é melhor. Dados de teste, linhas que o modelo nunca viu.",
    x = NULL,
    y = "MAE (minutos)"
  ) +
  theme_minimal()
```

```{r}
#| label: fig-ajuste
#| fig-cap: "Observado contra predito, floresta aleatória, dados de teste."
teste |>
  mutate(.pred = predict(floresta_final, teste)$.pred) |>
  ggplot(aes(x = headway_seg / 60, y = .pred / 60)) +
  geom_point(alpha = 0.12, size = 0.8) +
  geom_abline(intercept = 0, slope = 1, linetype = "dashed", color = "#d95f02") +
  labs(
    title = "O modelo acerta o meio da distribuição e erra as pontas",
    x = "Observado (minutos)",
    y = "Predito (minutos)"
  ) +
  theme_minimal()
```

## O que ler nessa tabela

1. **Os dois modelos ganham do baseline**, mas por pouco. O gargalo não é o
   algoritmo, são os dados: falta demanda, falta contrato de operação.
2. **A floresta ganha do lasso no teste**, e ganha muito mais no treino. Essa
   distância entre treino e teste é sobreajuste, e é o preço de um modelo
   flexível.
3. **O R² do baseline é negativo.** Não é bug: o R² compara com prever a
   *média*, e o baseline prevê a *mediana*, que é o chute constante certo sob
   MAE. Métrica e baseline precisam ser escolhidos juntos.

::: {.callout-important}
## `rsq` e `rsq_trad` não são a mesma coisa

Este documento usa `rsq_trad()`, não `rsq()`. O `yardstick::rsq()` é o
**quadrado da correlação** entre observado e predito; com um baseline constante
a correlação não existe e ele devolve `NA`. O `rsq_trad()` é o R² tradicional,
`1 - SQE/SQT`, que é exatamente o que o `r2_score` do scikit-learn calcula, e
que pode ficar negativo.

Se você comparar um relatório em R e um em Python e os R² não baterem, é aqui
que costuma estar a diferença.
:::

## Salvar o modelo

```{r}
#| label: salvar
#| eval: false
library(bundle)

floresta_final |>
  bundle() |>
  saveRDS("modelo_floresta.rds")

modelo <- readRDS("modelo_floresta.rds") |> unbundle()
predict(modelo, head(teste))
```

O `bundle()` existe porque muitos modelos de R guardam ponteiros para memória
que não sobrevivem ao `saveRDS()` sozinho. Em Python, o `joblib.dump()` do
`Pipeline` resolve o caso equivalente sem embrulho extra.

Se o objeto salvo **não** aceitar um `data.frame` cru, é sinal de que alguma
transformação ficou fora do `workflow()`. Esse é o teste que separa um modelo
que vai para produção de um que só funciona no notebook.
